臺灣高等法院刑事判決　　　　　　　　94年度上訴字第1298號
上　訴　人
即　被　告　甲○○
上列上訴人因偽造文書等案件，不服臺灣士林地方法院93年度訴
字第709號，中華民國94年3月11日第一審判決（起訴案號：臺灣
士林地方法院檢察署90年度偵字第8849號），提起上訴，本院判
決如下：
    主  文
原判決撤銷。
甲○○連續行使偽造私文書，足以生損害於他人，處有期徒刑柒
月。
    事  實
一、甲○○於民國八十六年十二月十日，自任會首召集民間互助
    會，會期自八十六年十二月十日起至九十一年一月十日止，
    會款為新臺幣（下同）一萬元，採內標方式（即預扣標息）
    ，約定按月於每月十日下午六時三十分在台北縣汐止市○○
    街十巷八號「國毅水電行」開標，每逢三、六、九、十二月
    另於該月三十日加標一次，會員連同會首共計六十六名，標
    息最高三千六百元，由會員在標單上書寫利息及會員姓名，
    並由最高者得標。嗣於八十八年六月間，甲○○因需用金錢
    ，竟基於行使偽造準私文書及意圖為自己不法所有之概括犯
    意，於附表所示之時間，冒用林育華、林育嫻、李文豪、張
    金梅、陳晉育、張秀梨、李俊毅及盧士欽等人（以下稱林育
    華等八人）之名義，連續在標單上冒簽林育華等八人之署名
    ，並填寫最多三千六百元之標息，而偽造標單之準私文書，
    並於開標時行使前開偽造標單，參與競標得標，而行使該偽
    造準私文書，足生損害於林育華等八人，並向其他會員訛稱
    係某人得標，使不知情之其他活會會員均陷於錯誤，而如數
    遵期交付如附表所示之會款予甲○○，甲○○以此方式共計
    詐得最少一百七十四萬零八百元（計算方式詳如附表標有
    部分）。嗣於八十九年十二月三十日宣布倒會，會員丙○○
    發現實際剩餘活會人數多於應有人數，而悉上情。
二、案經丙○○訴由臺北縣政府警察局汐止分局報告臺灣士林地
    方法院檢察署檢察官偵查後聲請簡易判決處刑。原審，改依
    通常訴訟程序審理，經訊問被告後，被告為認罪之答辯，遂
    裁定以簡式審判程序審理。
    理  由
一、上開犯罪事實，業據上訴人即被告甲○○於本院坦承不諱，
    核與告訴人丙○○指訴情節相符，並經證人乙○○（代理李
    文豪、張秀梨、李俊毅參與競標）、丁○○○（除本人外，
    另代理陳晉育參與競標）、林碧玉（代理林育華、林育嫻參
    與競標）於警詢、偵查中證述明確，復有互助會會員名冊、
    （偵字第八八四九號卷第二六頁）在卷可佐，足徵被告自白
    與事實相符，堪予採信。至被告於偵查中所提詐騙明細（偵
    緝卷第三一頁），其中關於林育嫺之後七標，死會，活會人
    數均計算錯誤，蓋林育華於八十八年六月十日被冒標，實際
    上為活會，則於八十八年九月十日被告冒標林育嫺時，被告
    仍以林育華為活會而收款，惟該明細表將之列為死會，顯然
    不符，因此，冒標林育嫺時，死會應係二十六會，活會為四
    十會，而非該明細所載之：死會二十七，其餘李文豪、張金
    梅、陳晉育、張秀梨、李俊毅、盧式欽部分，亦同有此錯誤
    ，其活、死會人數應如附表所示，又被告不復記憶冒標標息
    若干，惟依約定，標息最高三千六百元，以此計算，所詐金
    額最少，從而詐得金額最少是一百七十四萬零八百元（計算
    如附表部分），堪予認定，至約定標息最少一千元，若以
    此計，則詐得標金最多二百四十四萬八千元（計算如附表
    部分），惟無證據足証此最多之數，因此，不能遽認。事證
    明確，被告犯行洵堪認定。
二、按民間互助會之標單，其記載之內容通常為欲投標會員之姓
    名及一定之金額，或標單上雖僅寫金額而未寫會員之姓名，
    然已指明該標單係何會員所投標，而參與投標，依習慣或特
    約，足以表示該投標之會員願以標單上所載之金額為其競標
    之利息，應屬刑法第二百二十條第一項以私文書論之準私文
    書。故核被告所為，係犯刑法第二百十六條、第二百十條、
    第二百二十條第一項之行使偽造準私文書罪，同法第三百三
    十九條第一項之詐欺取財罪。其偽造會員「林育華」、「林
    育嫻」、「李文豪」、「張金梅」、「陳晉育」、「張秀梨
    」、「李俊毅」、「盧士欽」署名，為偽造準私文書之部分
    行為，偽造準私文書之低度行為又為行使偽造準私文書之高
    度行為所吸收，均不另論罪。被告甲○○以一詐欺行為向多
    數之活會會員及被冒標者詐欺，係以一行為觸犯數罪名，為
    同種想像競合犯，應依刑法第五十五條規定，從一重處斷。
    又其先後八次行使偽造準私文書、詐欺取財之犯行，均時間
    緊接，犯罪構成要件相同，顯各係基於概括犯意而反覆為之
    ，均應依連續犯規定論以一罪，並分別加重其刑。所犯前開
    二罪間，有方法結果之關係，為牽連犯，應從一重之行使偽
    造準私文書罪處斷。
三、原審以事證明確，予以論罪科刑，固非無見，惟誤本件互助
    會為外標制，並誤認活會人數與詐騙金額；据上論斷欄，並
    漏引刑法第220條第1項，均有未洽，被告上訴意旨，指原審
    量刑太重，固無理由，惟原判決既有上述瑕疵可指，即屬不
    能維持，應由本院撤銷改判。爰審酌被告並無論罪科刑紀錄
    ，有本院被告全國前案紀錄表在卷可按，素行尚稱良好，詐
    得之金額，坦承犯行，態度尚稱良好，與告訴人丙○○，及
    案外人林碧玉達成和解，有書立還款協議書，但未按期履行
    ，被害人張金梅、陳晉育、李文豪、張秀梨、李俊毅之部分
    ，均未清償等一切情狀，爰量處如主文第二項所示之刑。。
    至被告歷次偽造之準私文書「標單」（含偽造之署名），業
    於投標後棄置而滅失，既無從證明該標單仍然存在，故不另
    為沒收之諭知，併此敘明。
據上論斷，應依刑事訴訟法第369條第1項前段、第364條、第299
條第1項前段，刑法第56條、第216條、第210條、第220條第1項
、第339條第1項、第55條，罰金罰鍰提高標準條例第1條前段，
判決如主文。
本案經檢察官鄭龍照到庭執行職務。
中　　華　　民　　國　　94　　年　　6　　月　　 7　　日
　　　　　　　　　刑事第二十一庭　審判長法　官　溫耀源
　　　　　　　　　　　　　　　　　　　  法　官　吳  燦
　　　　　　　　　　　　　　　　　　　  法　官　周政達
以上正本證明與原本無異。
如不服本判決，應於收受送達後十日內向本院提出上訴書狀，其
未敘述上訴之理由者並得於提起上訴後十日內向本院補提理由書
（均須按他造當事人之人數附繕本）。
                                        書記官　陳菊珍
中　　華　　民　　國　　94　　年　　6 　　月　　7 　　日
附表：
      被冒標人   冒標日        死會人數     活會人數
編號一林育華：   88年6月10日   死會：23會   活會：43會
        詐得金額標金1000元時：387000元
                標金3600元時：275200元---本院認定
編號二 林育嫻： 88年9月10日    死會：26會   活會：40會
        詐得金額標金1000元時：360000元
                標金3600元時：256000元---本院認定
編號三 李文豪： 88年12月10日   死會：29會   活會：37會
        詐得金額標金1000元時：333000元
                標金3600元時：236800元---本院認定
編號四 張金梅： 89年2月10日     死會：31會   活會：35會
        詐得金額標金1000元時：315000元
                標金3600元時：224000元---本院認定
編號五  陳晉育：89年5月10日  死會：34會  活會：32會
        詐得金額標金1000元時：288000元
                標金3600元時：204800元---本院認定
編號六  張秀梨：89年7月10日  死會：36會  活會：30會
        詐得金額標金1000元時：270000元
                標金3600元時：192000元---本院認定
編號七  李俊毅：89年9月10日  死會：37會  活會：29會
        詐得金額標金1000元時：261000元
                標金3600元時：185600元---本院認定
編號八  盧士欽：89年12月10日  死會：40會  活會：26會
        詐得金額標金1000元時：234000元
                標金3600元時：166400元---本院認定
總共詐得金額  標金1000元時：0000000元
              標金3600元時：0000000元 ---本院認定
附錄：本案論罪科刑法條全文
刑法第210條：
偽造、變造私文書，足以生損害於公眾或他人者，處5 年以下有
期徒徒刑。
刑法第216條：
行使第210條至第215條之文書者，依偽造、變造文書或登載不實
事項或使登載不實事項之規定處斷。
刑法第339條第1項：
意圖為自己或第三人不法之所有，以詐術使人將本人或第三人之
物交付者，處5年以下有期徒刑、拘役或科或併科1000元以下罰
金。
